臺灣屏東地方法院刑事判決　　　　　　　　　　　　　　九十四年度易字第一三號
　　公　訴　人　臺灣屏東地方法院檢察署檢察官
　　被　　　告　甲○○　男　五.
右列被告因違反國家安全法案件，經檢察官聲請簡易判決處刑（九十三年度偵字第四
九一一號），本院認不宜以簡易判決處刑，改依通常程序審理，判決如左：
     主  文
甲○○無罪。
     理  由
一、聲請簡易判決處刑意旨略以：被告甲○○與其子黃俊賢〈另為不起訴處分〉，均
    係編號ＣＴＲ─ＫＨ─五五八九，船名「管筏張簡郭美月」膠筏之船員，並均領
    有船員證。被告明知海岸巡防機關於必要時，得對航行境內船筏之人員、物品及
    運輸工具依職權實施檢查，竟無正當理由而於民國九十三年七月十四日八時十分
    許，在高雄縣汕尾安全檢查所（下稱汕尾安檢所），出具其子黃俊賢之船員證，
    冒稱係黃俊賢本人，以逃避海岸巡防機關之檢查，駕駛前開膠筏出港，於同日八
    時三十分許抵屏東縣東港漁港，仍同樣以出具黃俊賢之船員證，冒稱係黃俊賢本
    人之方式逃避海岸巡防機關東港安全檢查所（下稱東港安檢所）之檢查入港。嗣
    於同日九時欲再以同樣方式出港時，為警（因係安檢人員之誤繕）查獲，因而知
    悉上情。案經行政院海岸巡防署海岸巡防總局南部地區巡防局第六海岸巡防總隊
    報請偵辦，因認被告涉有國家安全法第六條第二項無正當理由逃避檢查之罪嫌等
    語。
二、按犯罪事實應依證據認定之，無證據不得認定犯罪事實，不能證明被告犯罪者，
    應諭知無罪之判決，刑事訴訟法第一百五十四條第二項、第三百零一條第一項分
    別定有明文。又犯罪事實之認定，應憑真實之證據，倘證據是否真實尚欠明確，
    自難以擬制推測之方法，為其判斷之基礎。且認定犯罪事實之證據係指足以認定
    被告確有犯罪行為之積極證據資料而言，該項證據自須適合於被告犯罪事實之認
    定，始得採為斷罪資料。故刑事訴訟上之證明資料，無論其為直接或間接證據，
    均須達於通常一般人均不致有所懷疑，而得確信其為真實之程度，始得據為有罪
    之認定，若關於被告是否犯罪之證明未能達此程度，而有合理懷疑之存在，致使
    無從形成有罪之確信，根據罪證有疑，利於被告之證據法則，即不得據為不利被
    告之認定（最高法院五十三年臺上字第六五六號、二十九年上字第三一０五號、
    七十六年度臺上字第四九八六號及三十二年上字第六七號判例參照）。
三、公訴人認被告涉有前開罪嫌，無非係以被告之自白、證人林和銳、蔡舜安之證詞
    ，管筏張簡郭美月膠筏登記資料、船主、船員姓名表各一件，及汕尾安檢所、東
    港安檢所進出港登記簿各一紙等為其論據。訊之被告甲○○於本院審理時固坦認
    曾於前開時地，駕駛前揭管筏，並持其子黃俊賢之船員證辦理進出港安全檢查等
    情不諱，惟堅決否認有何逃避安檢所人員依國家安全法所實施之安全檢查之故意
    ，辯稱：黃俊賢駕駛上開管筏進入汕尾港後，突然身體不舒服，伊才好意幫他開
    到東港加油，因伊認為係黃俊賢駕駛該管筏，並持其個人所有之船員證辦理報關
    入港、及接受安全檢查，所以自汕尾出港時、東港進出港，及再進入汕尾港時，
    自然就要出示黃俊賢之船員證接受海巡人員之安全檢查，以證明原係黃俊賢駕駛
    該筏進入汕尾港，伊確無逃避安全檢查之意；況且伊當時亦隨身帶有本人船員證
    ，並於東港入港時，因緊張而向安檢人員誤稱其係該船員證之名義人，而遭當場
    指正後，旋即出示其個人船員證予海巡人員查驗，益徵其僅係不諳法令規定，加
    之一時緊張而造成誤會，要無違法之意等語。
四、本院認：
 （一）按「警察或海岸巡防機關於必要時，對左列人員、物品及運輸工具，得依其
       職權實施檢查：一、入出境之旅客及其所攜帶之物件；二、入出境之船舶、
       航空器或其他運輸工具；三、航行境內之船筏、航空器及其客貨；四、前二
       款運輸工具之船員、機員、漁民或其他從業人員及其所攜帶之物件。」、「
       進出漁港及海岸之漁船、舢舨、膠筏、竹筏及其他經主管機關核准營運之水
       上運輸工具，得查驗有關證件，並檢查船體及其載運物件。」雖為國家安全
       法第四條第一項，及同法施行細則第二十三條第一項所明文規定。惟按警察
       或海岸巡防機關是否實施上述之檢查，係由其綜合衡量侵害人民自由權利之
       程度、及為確保國家安全、維護社會安定之目的所必要程度等具體情勢，依
       職權裁量行之，並非謂凡屬上開所稱人員、船筏、航空器或其他運輸工具，
       及其等所攜帶或運送之客貨等物，前述機關均應加以實施檢查，此觀上開規
       定文義甚明。又按人民享有居住及遷徙之自由，其身體自由，及財產權更應
       予保障，為憲法第十條、第八條第一項、第十五條所明定，上述之檢查係屬
       對人或物之查驗、干預，影響人民行動自由、財產權等甚鉅，是就該等機關
       決定應予實施檢查者，固可認其於受檢時有配合之義務，惟如該等機關尚未
       決定是否實施檢查者，或係已決定不予檢查者，均不能認其有應隨時受檢之
       義務，否則無異強令人民之身體或財產等處於隨時受該等機關查驗、干預之
       疑懼中。依此，同法第六條第二項所稱：「無正當理由拒絕或逃避依國家安
       全法第四條規定所實施之檢查者，處六月以下有期徒刑、拘役或科或併科新
       臺幣一萬五千元以下罰金。」，既旨在於處罰上開違反受檢義務之行為人，
       其之適用自應以行為人就警察或海岸巡防機關已依職權，且在客觀上復已對
       其提出檢查之要求時，予以拒絕或以拒絕以外之方法逃避，致該機關因而不
       能對其實施檢查而違反受檢義務為其要件，而與該等機關能否查知真實無涉
       （該等機關應就各項受檢內容為實質審查，受檢人並不負使該檢查結果確與
       真實相符之義務），此由該條文義更可明證。是航行國境內之管筏駕駛人，
       如對於警察或海岸巡防機關依前述規定所提出之檢查要求，予以同意並接受
       其實施具體之檢查行為者，其既已盡其受檢義務，縱有持用他人證件或冒用
       他人姓名之情事，亦僅係該等機關可否查知真實之問題，自不能據以該罪相
       論。
 （二）查本件被告於前開時地，駕駛前揭管筏進出高雄縣汕尾漁港、屏東縣東港漁
       港，並依序接受第六海岸巡防總隊汕尾安檢所安檢人員蔡宗翰、東港安檢所
       安檢人員林和銳、蔡舜安等依國家安全法第四條規定所實施之檢查時，曾出
       示其子黃俊賢之船員證供其等查驗等事實，為公訴人、被告於本院審理時所
       不爭執，復經證人蔡舜安、林和銳、蔡宗翰分別於警訊（該警訊之證據能力
       ，為公訴人及被告所不爭執，下同）、及本院調查中證述屬實，並有汕尾安
       檢所、東港安檢所進出港登記簿影本各一紙在卷可稽，雖可認定。然被告於
       進出前述港口時，係主動駕駛管筏分別至汕尾、東港安檢所請求報關受驗，
       並先後經安檢人員蔡宗翰、林和銳、蔡舜安等依法實施檢查完畢等情，業經
       證人蔡宗翰、蔡舜安於本院調查時到庭結證甚詳，並有卷附前述進出港登記
       簿可參，足證被告確已盡其受檢之義務，是其縱有於受檢時向安檢人員出示
       其子黃俊賢之船員證，並冒稱係黃俊賢而受驗之事實，依前揭（一）之說明
       ，所為已於國家安全法第六條第二項之構成要件不相當。
 （三）況被告於汕尾安檢所出港受檢時確未向蔡宗翰等安檢人員冒稱其係黃俊賢本
       人，業據證人蔡宗翰於本院調查中結稱屬實，有本院訊問筆錄在卷可證，是
       公訴人認被告於此曾冒用黃俊賢之名義等語，應係誤會，亦無以為不利被告
       之認定。又被告於東港安檢所接受入出港受檢時，雖均曾出示黃俊賢證件受
       驗，並一度於入港受檢時，在安檢人員林和銳持其所出示之黃俊賢證件，向
       其詢問是否為黃俊賢時，答稱其係黃俊賢本人，為被告於本院審理時所自承
       不諱，並分核與證人林和銳、蔡舜安於警訊中所述情節相符，洵可認定。惟
       此經林和銳核對有異後，被告立即當場予以更正，並於嗣後出港受檢時向安
       檢人員蔡舜安表示係其駕駛管筏入港，並非黃俊賢，更出示其個人船員證受
       驗等情，已據證人林和銳於警訊中，證人蔡舜安於警偵訊及本院調查中證述
       甚詳，並參以上述被告於汕尾安檢所受檢之情形，及證人林和銳、蔡舜安一
       再證稱黃俊賢之船員證所載照片、年齡等資料，一望即知顯非被告等情，衡
       情被告亦無於所出示之證件，輕易可知非其本人之狀況，突於航行目的中間
       港受檢時，假冒他人受檢之必要，足認被告所稱：係誤以為一定要出示原駕
       駛該筏入汕尾港之黃俊賢證件，才能辦理嗣後之報關受驗，及於接受林和銳
       檢查時，係因緊張才誤答其係黃俊賢等語，亦非虛妄。
 （四）綜上所述，本件公訴人認被告涉有前述罪嫌所舉之證據資料，經本院調查審
       閱後，認尚不足得有不利被告之心證，睽諸前揭法條及判例意旨，合應為有
       利被告之認定，為其無罪之諭知。
據上論斷，應依刑事訴訟法第三百零一條第一項，判決如主文。
本案經檢察官林津鋒到庭執行職務。
中　　　華　　　民　　　國　　九十四　　年　 　　二 　　　月　　 六 　　日
                                      臺灣屏東地方法院刑事第一庭
                                          審判長法  官  潘正屏
                                                法  官  黃聖涵
                                                法  官  林世民
右正本證明與原本無異。
檢察官如不服本判決應於收受本判決送達後十日內向本院提出上訴書狀，其未敘述上
訴理由者，並得於提起上訴後十日內向本院補提理由書狀（均須按他造當事人之人數
附繕本）「切勿逕送上級法院」
被告不得上訴。
                                                書記官  張儷薾
中　　　華　　　民　　　國　　九十四　　年　 　　二 　　　月　 　六 　　日
